臺北高等行政法院判決
　　　　　　　　　　　　　　　　　　 93年度簡字第01138號
原　　　告　亨玖企業有限公司
代　表　人　甲○○（董事）
被　　　告　臺北市政府
代　表　人　乙○○（市長）
上列當事人間因菸酒管理法事件，原告不服財政部中華民國93年
8月3日台財訴字第09300214670號訴願決定，提起行政訴訟。本
院判決如下：
　　主  文
原告之訴駁回。
訴訟費用由原告負擔。
　　事  實
緣原告進口販售之Leroux Strawberry Lig 樂洛斯草莓香甜酒之
產品種類標示：香甜酒，非屬酒類標示管理辦法第4條規定細類
之一，被告以其違反菸酒管理法第33條及上開管理辦法規定，依
菸酒管理法第52條第1項暨菸酒查緝及檢舉案件處理作業要點第
38點第1款規定，於民國（下同）93年3月12日以府財二字第0930
9026000號行政處分書，處原告新台幣（下同）10萬元罰鍰，並
限其於收到行政處分書翌日起15日內回收補正。原告對罰鍰部分
不服，提起訴願，遭決定駁回，遂向本院提起行政訴訟。茲摘敘
兩造訴辯意旨如次：
甲、原告起訴意旨略謂：
一、原告將所進口之Lerous Strawberry Lig樂洛斯草莓香甜酒
    ，產品種類標示為「香甜酒」，詎遭被告誤以原告將「香甜
    酒」逕以為產品種類之標示，非屬酒類標示管理辦法第4條
    規定之細類為由，依菸酒管理法第33條及酒類標示管理辦法
    第4條規定，裁處原告10萬元罰鍰，並限原告收到處分書翌
    日起15日內回收補正。有關收回補正部分，原告已於限期內
    回收補正，並無異議，原告係就裁處10萬元罰鍰部分不服，
    乃循序提起本件訴訟，合先敘明。
二、所謂再製酒類，係指以酒精、釀造酒或蒸餾酒為基酒，加入
    動植物性輔料、藥材或礦物或其他食品添加物，調製而成之
    酒類，其抽出物含量不低於2%，菸酒稅法第2條第3款、菸酒
    管理法施行細則第3條第6款及酒類標示管理辦法第4條第6款
    均有明文。次按「第1項及第2項標示不得有不實或使人誤信
    之情事。其管理辦法由中央主管機關訂之。」、「菸酒製造
    業者或進口業者違反第32條、第33條或第34條之標示規定而
    為製造或進口行為者，按查獲次數每次處新臺幣10萬元以上
    50萬元以下罰鍰，並通知其限期回收補正；逾期不遵行者，
    由主管機關停止其製造或進口6個月至1年，並沒入違規之菸
    酒。」菸酒管理法第33條第3項及第54條第1項亦有明文。再
    按「人民違反法律上之義務而應受行政罰之行為，法律無特
    別規定時，雖不以出於故意為必要，仍須以過失為其責任條
    件。」司法院釋字第275號闡釋綦詳，此係基於憲法保障人
    民權利之意旨，要求對人民制裁之行政罰，應以行為人有可
    歸責原因為限。
三、所謂香甜酒（Liqueur，音譯為利口酒），係混合之再製酒
    ，經釀造、蒸餾，再添加如香草、樹皮、花瓣、果實、藥材
    等一起蒸餾、浸漬或調配而成之1種酒。亦即，香甜酒係指
    在蒸餾酒中配以調味香料，所製成口味獨特的酒之總稱，且
    財政部國庫署於93年2月12日所辦理之菸酒管理法施行細則
    修正草案、酒類標示管理辦法修正草案公聽會會議紀錄中，
    台北市進出口商業同業公會亦建議在再製酒類下再作利口酒
    、甘露酒及其他再製酒之3種細項分類，據此，香甜酒實為
    再製酒類項下之細類，亦為酒類業界之普遍認知。觀諸菸酒
    稅法第2條第3款、菸酒管理法施行細則第3條第6款及酒類標
    示管理辦法第4條第6款就再製酒類之名詞定義，參以原告將
    產品種類標示為「香甜酒」暨上開關於香甜酒之闡釋，兩相
    對照，其文義核無不合，被告未見及此，以詞害義，遽為原
    告違法之認定，難謂得當。
四、菸酒管理法係為健全菸酒管理所制定，此佐以菸酒管理法第
    33條第3項前段規定可知，稽之該條立法精神，原告將產品
    種類標示為「香甜酒」，不僅與再製酒類之名詞定義相符，
    亦不至於使人有誤信之虞。蓋香甜酒為再製酒類項下之細類
    ，為酒類業界之普遍認知，一般消費大眾不會有所誤認，被
    告所為裁罰是否有助於維持行政秩序，達成菸酒管理法健全
    菸酒管理之行政目的，殊值商榷。又原告之所以認為香甜酒
    為再製酒類項下之細類，實因酒類業界之普遍認知，揆諸司
    法院釋字第275號解釋意旨，原告並無可歸責之事由，即無
    注意義務之預見可能性及避免可能性。
五、退步言之，裁罰性行政處分涉及人民權利之限制，其處罰之
    構成要件與法律效果，應由法律定之，法律若授權行政機關
    訂定法規命令予以規範，亦須為具體明確之規定，始符憲法
    第23條法律保留原則之意旨，此有司法院釋字第394號解釋
    可參，且該授權命令不得逾越母法之規定。本件酒類標示管
    理辦法雖係基於菸酒管理法第33條第3項後段之明文授權，
    惟授權之目的、內容、範圍並不明確，亦有司法院釋字第36
    7號解釋理由可參。被告基於此未經菸酒管理法具體明確授
    權之酒類標示管理辦法所為之裁罰性行政處分，實已嚴重侵
    害原告依憲法所保障之財產權，不符憲法保障人民權利之意
    旨，是基於依法行政原則，本件裁罰性行政處分之適法性，
    不無研求之餘地，原處分及訴願決定均屬違法不當。
六、請撤銷訴願決定及原處分關於裁處新台幣10萬元罰鍰部分，
    訴訟費用由被告負擔。
乙、被告答辯意旨略謂：
一、按「酒經包裝出售者，製造業者或進口業者應於直接接觸酒
    之容器上標示左列事項：一、品牌名稱。二、產品種類。三
    、酒精成分。四、進口酒之原產地。五、製造業者名稱及地
    址；其屬進口者，並應加註進口業者名稱及地址；依第28條
    接受委託製造者，並應加註受委託之製造業者名稱及地址；
    依第29條分裝銷售者，並應加註分裝之製造業者名稱及地址
    。六、容量。七、主要原料。八、酒精成分在7%以下之酒，
    應加註有效日期或裝瓶日期。九、『飲酒過量，有礙健康』
    或其他警語。十、其他經中央主管機關公告之標示事項。前
    項之酒，製造業者或進口業者得標示年份、酒齡或地理標示
    。第1項及第2項標示不得有不實或使人誤信之情事。其管理
    辦法由中央主管機關訂之。」、「本法標示規定事項於本法
    施行18個月後生效。但有違反本法及其他法令標示不實情形
    者除外。」、「酒類之產品種類，應依下列分類標示之，但
    其分類有細類者，應標示其細類：一、啤酒類．．。二、水
    果釀造酒類．．。三、穀類釀造酒類．．。四、其他釀造酒
    類．．。五、蒸餾酒類．．。六、再製酒類．．。七、米酒
    類．．。八、料理酒類．．。九、酒精類．．。十、其他酒
    類．．。」行為時菸酒管理法第33條、第60條第3項及酒類
    標示管理辦法第4條分別定有明文。
二、次按「菸酒製造業者或進口業者違反第32條、第33條或第34
    條之標示規定而為製造或進口行為者，按查獲次數每次處新
    台幣10萬元以上50萬元以下罰鍰，並通知其限期回收補正；
    逾期不遵行者，由主管機關停止其製造或進口6個月至1年，
    並沒入違規之菸酒。」、「依本法第52條第1項及第53條規
    定裁罰之案件，初犯者，處以新台幣10萬元罰鍰；累犯者，
    每次累加10萬元處罰，最高處以50萬元罰鍰。」行為時菸酒
    管理法第52條第1項及菸酒查緝及檢舉案件處理作業要點第
    38點第1款亦分別定有明文。
三、依行為時酒類標示管理辦法第4條規定，有關「再製酒」類
    既未有「香甜酒」細類之分類，原告任意標示，違反上開規
    定之事證明確。參照財政部國庫署93年3月10日台庫五字第0
    930302487號函釋規定：「按酒類標示管理辦法部分條文修
    正案刻正依行政程序法進行預告中，尚未頒布施行。故有關
    酒品之產品種類目前仍應依現行酒類標示管理辦法第4條規
    定辦理。」，原告應依法令規定予以標示，不得逕稱香甜酒
    為再製酒類項下之細類，為酒類業界所認知，因而自訂標示
    。復參酌司法院釋字第275號解釋：「人民違反法律上之義
    務而應受行政罰之行為，法律無特別規定時，雖不以出於故
    意為必要，仍須以過失為其責任條件。但應受行政罰之行為
    ，僅須違反禁止規定或作為義務，而不以發生損害或危險為
    其要件者，推定為有過失，於行為人不能舉證證明自己無過
    失時，即應受處罰。」之意旨，原告為實際從事菸酒進口之
    業務，基於業務所需，應有高於一般人之注意義務並應詳讀
    上開法規，是其應注意能注意而不注意，自難謂無過失。
四、按行為時酒類標示管理辦法係依菸酒管理法第33條第3項授
    權訂定，就本件而言，酒之產品種類業於同條第1項第2款明
    定為應標示事項，而同條第3項規定前段亦敘明第1項標示不
    得有不實或使人誤信之情事，故其授權訂定該管理辦法之目
    的、內容及範圍業臻明確。原告稱與司法院解釋及憲法保障
    人民權利之意旨不符云云，容有誤解，故本件罰鍰處分，揆
    諸上開規定並無違誤。
五、請駁回原告之訴，訴訟費用由原告負擔。
　　理  由
一、按「酒經包裝出售者，製造業者或進口業者應於直接接觸酒
    之容器上標示左列事項：．．二、產品種類。．．。第1項
    及第2項標示不得有不實或使人誤信之情事。其管理辦法由
    中央主管機關訂之。．．」、「菸酒製造業者或進口業者違
    反第32條、第33條或第34條之標示規定而為製造或進口行為
    者，按查獲次數每次處新台幣10萬元以上50萬元以下罰鍰，
    並通知其限期回收補正；逾期不遵行者，由主管機關停止其
    製造或進口6個月至1年，並沒入違規之菸酒。」、「本法標
    示規定事項於本法施行18個月後生效。但有違反本法及其他
    法令標示不實情形者除外。」行為時菸酒管理法第33條、第
    52條第1項及第60條第3項分別定有明文。次按，行為時菸酒
    查緝及檢舉案件處理作業要點第38點第1款規定：「違反本
    法之行政罰案件，其裁罰參考基準如下。但違法情節重大或
    較輕者，仍得酌情加重或減輕其罰：（一）依本法第52條第
    1項及第53條規定裁罰之案件，初犯者，處以新台幣10萬元
    罰鍰；累犯者，每次累加10萬元處罰，最高處以50萬元罰鍰
    。」。再按「酒類之產品種類，應依下列分類標示之，但其
    分類有細類者，應標示其細類：一、啤酒類．．二、水果釀
    造酒類：指以水果為原料，發酵製成之下列含酒精飲料：（
    一）葡萄酒：以葡萄為原料製成之釀造酒。（二）其他水果
    酒：以葡萄以外之其他水果為原料或含兩種以上水果為原料
    製成之釀造酒。三、榖類釀造酒類．．四、其他釀造酒類．
    ．．五、蒸餾酒類．．六、再製酒類：指以酒精、釀造酒或
    蒸餾酒為基酒，加入動植物性輔料、藥材或礦物或其他食品
    添加物，調製而成之酒類，其抽出物含量不低於2%者。七、
    米酒類．．八、料理酒類．．九、酒精類．．十、其他酒類
    ．．。」修正前酒類標示管理辦法第4條復定有明文。
二、本件原告對於檢舉人於93年2月15日在台北市○○○路○段45
    號太平洋崇光百貨股份有限公司所購得其進口販售之Leroux
     Strawberry Lig樂洛斯草莓香甜酒，於容器上所標示產品
    種類為「香甜酒」一節，並不否認，且有原檢舉函、太平洋
    崇光百貨股份有限公司93年2月15日收銀機統一發票影本1紙
    、酒品照片影本等附原處分卷為憑，則原告於其進口販售之
    Leroux Strawberry Lig樂洛斯草莓香甜酒之產品種類標示
    ：香甜酒，因非屬行為時菸酒管理法第33條授權訂定之酒類
    標示管理辦法第4條規定細類之一，被告以其違反上開規定
    ，乃依菸酒管理法第52條第1項暨菸酒查緝及檢舉案件處理
    作業要點第38點第1款規定，以93年3月12日府財二字第0930
    9026000號行政處分書，處原告10萬元罰鍰，並限其於收到
    行政處分書翌日起15日內回收補正，其處分於法洵屬有據。
三、原告循序起訴主張：香甜酒係混合之再製酒，是指在蒸餾酒
    中配以調味香料，所製成口味獨特的酒之總稱，台北市進出
    口商業同業公會亦建議在再製酒類下再作利口酒、甘露酒及
    其他再製酒三種細項分類，據此，香甜酒實為再製酒類項下
    之細類無訛，此亦為酒類業界之普遍認知，原告並無可歸責
    之事由，是其將產品種類標示為香甜酒，並不致有使人誤信
    之虞，被告基於此未經菸酒管理法具體明確授權之酒類標示
    管理辦法所為之裁罰性行政處分，實已嚴重侵害其依憲法所
    保障之財產權，不符憲法保障人民權利之意旨（詳如事實欄
    所載）云云。惟查：
１、行為時菸酒管理法第33條規定，酒經包裝出售者，製造業者
    或進口業者應於直接接觸酒之容器上標示產品種類，係政府
    為健全菸酒管理，而課經包裝出售酒之製造業者或進口業者
    ，以一定之標示作為義務，並對於違反此一義務者，於同法
    第52條第1項規定其處罰，作為管理之手段之一。故上開標
    示義務之製造業者或進口業者，是否有違反上開作為義務，
    自應以作為義務者，於行為時，是否有違反當時之作為義務
    ，加以認定，於本件情形，即應以製造業者或進口業者於直
    接接觸酒之容器上標示之內容，是否合於行為時之標示規範
    為準。是本件原告經人檢舉有上開違反標示義務時，其是否
    有違反之事實，應以當時所規定之標示義務內容為準，即應
    以當時有效之修正前酒類標示管理辦法第4條之規定為據。
２、行政主管機關基於管理之需要，所訂之規範，常因國內環境
    之變動、價值觀念之改變，與管理技術之問題等，就某特定
    事項之管理方式與內容，常有改變之情形，惟為達到管理之
    目的，其管理之標準，則必須一致，否則受規範者，即無從
    遵循，菸酒之管理亦然。行為時菸酒管理法第33條第3項，
    就同法條第1項及第2項之酒之容器上標示事項，明訂其管理
    辦法由中央主管機關訂之，俾使製造業者或進口業者於直接
    接觸酒之容器上其標示事項不致有不實或使人誤信之情事，
    其授權訂定該管理辦法之目的、內容及範圍明確，原告稱與
    司法院釋字第394號解釋及憲法保障人民權利意旨不符云云
    ，並無可採。又如前述，製造業者或進口業者於直接接觸酒
    之容器上標示之內容，是否合於行為時之標示規範，應以當
    時有效之酒類標示管理辦法之規定為據，如有不合於該管理
    辦法之標示規範，則其標示難謂無不實或使人誤信之情事。
３、本件原告所進口販售之Leroux Strawberry Lig樂洛斯草莓
    香甜酒，於容器上所標示之產品種類：香甜酒，非屬行為時
    酒類標示管理辦法第4條規定細類之一，是原告將之標示為
    「香甜酒」，已不合於上開規定，原告以其標示「香甜酒」
    之內容恰與台北市進出口商業同業公會建議修法內容相符，
    或為酒類業界所普遍認知為由，即主張其所為標示內容較為
    精確或其並無可歸責之事由云云，要無足取。按司法院釋字
    第275號解釋：「人民違反法律上之義務而應受行政罰之行
    為，法律無特別規定時，雖不以出於故意為必要，仍須以過
    失為其責任條件。但應受行政罰之行為，僅須違反禁止規定
    或作為義務，而不以發生損害或危險為其要件者，推定為有
    過失，於行為人不能舉證證明自己無過失時，即應受處罰」
    。本件原告為實際從事菸酒進口販售業務者，基於業務所需
    ，自應有高於一般人之注意義務並應詳讀上開法規，是其應
    注意，能注意，而不注意，自難謂無過失，依法應受處罰。
４、本件被告係依法定最低處罰標準，對原告裁處10萬元之罰鍰
    ，亦難認被告所為處罰，有情節與所受處罰不合比例原則之
    情事。
四、綜上所述，原處分並無違誤，訴願決定予以維持，亦無不合
    。原告訴請撤銷訴願決定及原處分關於裁處10萬元罰鍰部分
    ，為無理由，應予駁回。
五、兩造其餘攻擊防禦方法均與本件判決結果不生影響，故不逐
    一論述，又本件適用簡易訴訟程序，爰不經言詞辯論逕為判
    決，併予敘明。
據上論結，本件原告之訴為無理由，爰依行政訴訟法第233條第1
項、第236條、第98條第3項前段，判決如主文。
中    華    民    國    94    年    9    月     8     日
                              第六庭法官　曹瑞卿
上為正本係照原本作成。
本件以訴訟事件所涉及之法律見解具有原則性者為限，始得於本
判決送達後20日內向本院提出上訴狀並表明上訴理由，如已於本
判決宣示後送達前提起上訴者，應於判決送達後20日內補具上訴
理由（均按他造人數附繕本），且經最高行政法院許可後方得上
訴。
中    華    民    國    94    年    9    月     8     日
            　　　　　　　　　 　 書記官  方偉皓
